【裁判字號】    95,台上,1952
【裁判日期】    950831
【裁判案由】    拆屋還地等
【裁判全文】
最高法院民事判決            九十五年度台上字第一九五二號
    上  訴  人  甲○○
                        10號.
                乙○○
                丙○○
    共      同
    訴訟代理人  劉添錫律師
    被 上訴 人  丁○○
                        路1段.
                戊○○
                己  ○
                庚○○
上列當事人間請求拆屋還地等事件，上訴人對於中華民國九十四
年九月六日台灣高等法院第二審更審判決（九十二年度上更(二)字
第一五號），提起上訴，本院判決如下：
    主  文
上訴駁回。
第三審訴訟費用由上訴人負擔。
    理  由
本件上訴人主張：坐落台北縣八里鄉○○里○段蛇子形小段六之
一一地號、三八之一一地號及三八之六地號土地（下稱系爭土地
）為伊等所共有，被上訴人丁○○、庚○○、戊○○、己○（以
上二人下稱戊○○等二人）無任何正當權源，依序在其上如原審
卷附民國九十二年五月十五日台北縣淡水地政事務所土地複丈成
果圖（下稱附圖）所示Ｅ、Ｆ及Ｉ、Ｊ、Ｌ、Ｍ部分興建房屋及
搭蓋棚架等使用。又被上訴人長期無權占有系爭土地，獲有相當
於租金之不當得利，使伊等自八十三年一月一日起至八十五年六
月三十日止，受有按其占用面積申報地價總額年息百分之十計算
金額之損害等情，爰依民法第七百六十七條及第一百七十九條規
定，求為命被上訴人丁○○、庚○○及戊○○等二人依序拆除如
附圖所示Ｅ、Ｆ及Ｉ、Ｊ、Ｌ、Ｍ土地上之房屋、棚架，將各該
土地返還予伊等，並自八十三年一月一日起至房屋拆除之日止依
序按年給付新台幣（下同）一千二百七十七元、一萬零三十二元
及戊○○等二人給付四十四萬一千九百六十三元及自九十二年四
月二十三日起至房屋拆除之日止按年給付七萬一千二百五十三元
之損害金之判決。
被上訴人則以：伊與原地主許敏欣、許敏忠（下稱許敏欣等二人
）間有不定期租賃關係存在，依民法第四百二十五條買賣不破租
賃之規定，嗣後將系爭土地賣予上訴人，租賃契約並不因而終止
，伊非無權占有。被上訴人庚○○、戊○○及己○各以買受之土
地五十坪與上訴人之系爭土地簽訂合建房屋契約，上開租約仍有
效存在，上訴人要求伊拆屋還地，於法即屬無據。此外，上訴人
在簽訂合建契約前，明知伊係基於不定期租賃契約使用系爭土地
，且以房屋之基地作為買賣標的物，委託上訴人購買土地。上訴
人未依約將房屋之基地移轉登記予伊，已涉違約，伊亦得依法請
求上訴人將其所購系爭土地移轉登記予伊，使房屋與基地合，
而上訴人在未依合建契約興建房屋並交付伊之情形下，即提起本
件訴訟，顯屬違反行使權利應依誠實及信用方法之原則，至丁○
○雖與上訴人解除合建契約，然上訴人仍有使房屋與基地所有權
之占有，回復一致之義務等語，資為抗辯。
原審審理結果，以：上訴人主張系爭土地為其所共有，被上訴人
之房屋分別為八里鄉龍源村龍形四二號、四一號、四○號分別占
用上訴人所有上開系爭土地之事實，業據其提出土地登記謄本三
件為證，並經原審法院履勘現場查明屬實，繪製複丈成果圖在卷
可憑，堪信為真實。系爭三八之六地號、三八之一一地號土地均
係由原三八地號土地分割而出，與系爭六之一一地號土地原均係
許敏欣等二人所共有，系爭六之一一地號土地於七十年八月二十
日以買賣為原因，移轉所有權登記予上訴人丙○○。上訴人丙○
○復於七十九年八月二十七日以買賣為原因移轉應有部分各三分
之一與上訴人乙○○、甲○○。系爭三八之六地號、三八之一一
地號土地係於七十九年四月二十日以買賣為原因移轉予上訴人丙
○○，復於七十九年八月七日由上訴人丙○○各移轉應有部分三
分之一與上訴人乙○○、甲○○。而被上訴人丁○○、庚○○所
有系爭房屋占用系爭土地原均係其父祖基於與許敏欣等二人之不
定期租賃關係而來，業據提出收據為證。而被上訴人戊○○等二
人就所占用土地亦與原地主有租賃關係，業據證人林吳阿葉、李
福春、陳國富證述甚明，參酌許敏欣之證言及上訴人丙○○之自
陳，並有被上訴人戊○○等戶籍謄本、上訴人催繳租金之存證信
函可證，上訴人雖承買系爭土地，基於買賣不破租賃之法則，應
承受租賃關係。參酌上訴人丙○○於被上訴人丁○○與上訴人甲
○○於另案履行契約之訴訟中（台灣士林地方法院八十年度訴字
第三○三號）及原審之陳述，可知嗣後被上訴人陸續承購系爭三
八地號、六之五四地號、六之五五地號、六之五六地號、六之五
七地號、三八之四地號、三八之五地號、三八之七地號、三八之
八地號、三八之九地號、三八之一○地號土地（後六筆土地嗣後
合併為三八之四地號土地），均係以其所有房屋所占用基地欲與
上訴人共有之三八之六地號及六之一一地號土地合建房屋因而逐
漸承購周邊土地。且除被上訴人己○、戊○○、及訴外人陳銀鎗
原來使用範圍並沒有在其所買之二百五十坪之內，其餘各自所購
買之五十坪，已經包括在其原使用部分。但被上訴人己○、戊○
○同意合建房屋蓋好，即拆掉舊鴨寮返還土地，足認其為合建而
買受其他基地，並未因買受旁邊土地，而有終止原來所租賃基地
之意思。再據原地主許敏欣於訴外人侯朝旺及被上訴人庚○○所
涉竊佔罪刑事審理中（檢察官起訴竊佔地號為三八之一）所陳及
該案證人丙○○之證述，可知被上訴人庚○○買受三八地號土地
內五十坪基地，係為使原來租賃之舊屋（包括增建部分）享有獨
立之土地所有權，何能謂因買受房屋基地反而使原基地之租賃權
（即占用權源）消滅，顯然背乎其買受基地之契約目的。又依上
訴人丙○○於前揭竊佔案及被上訴人丁○○與上訴人甲○○履行
契約訴訟中之證述，可知係為使被上訴人合建房屋取得建築線，
整體規劃，才將被上訴人庚○○原欲買受房屋基地登記為前揭六
之五四地號至六之五七地號及三八之四地號至三八之一○地號等
土地，亦即其受分配登記為非其原舊屋基地地號之土地，以備合
建無疑。上訴人丙○○亦係以其所共有基地提供參與合建，僅係
由上訴人甲○○一人出面訂合建契約而已，則系爭三筆土地均曾
由共有人提供參與合建，要無疑義。而上訴人丙○○等三人共有
之系爭土地係受讓自許敏欣之土地，顯然因合建而知情，自應受
此拘束，何能反以舊屋占用三八之六地號土地而主張無權占用。
又被上訴人丁○○占用六之一一地號三平方公尺土地部分，雖非
如租金收據所載係在三八地號土地內，然依前揭複丈成果圖所示
，被上訴人丁○○所有房屋連同六十二年增建部分總數亦僅一一
七平方公尺約三十五．四坪，依上訴人丙○○於原審所陳，參酌
被上訴人丁○○父親林樹根所繳六十一年租金收據之金額，以此
推算其承租面積約為三十七．五坪，被上訴人丁○○占用六之一
一地號土地原亦係許敏欣等人所有，是以此部分應係許敏欣等所
有人所收租金之範圍內，僅係租金收據地號未予詳載。況被上訴
人丁○○嗣後為舊房屋基地而買受前揭土地五十坪，以供合建，
惟因整體規劃而登記為六之五四地號至六之五七地號、三八之四
地號至第三八之一○地號，致未能使舊房子取得完全之基地權源
，其情形亦如被上訴人庚○○，可知其買受基地係為使舊房屋有
獨立使用權源，其買受基地之契約目的顯係在合建前使房屋基地
權源有所依憑而非消滅房屋基地之使用權源，自非可逕認為因買
受五十坪土地致使原來租賃關係立即消滅。嗣被上訴人丁○○與
上訴人甲○○雖解除合建房屋契約，然解除上開契約僅合建契約
失其效力，亦不會使原有租賃權消滅。末查上訴人丙○○為土地
管理人時即曾表示當選村長即不收租金。原地主於八十七年五月
二十八日於原審審理時復承認：上訴人丙○○當村長時直到現在
都沒有收租金，當時其有同意若渠等要買地不收租金也沒關係等
語，而被上訴人既已買受五十坪土地，雖其地號未必盡與房屋坐
落土地相符，然此係基於兩造間之合建契約使然，是上訴人是否
受拘束而得繼續收租金，已非無疑。次觀兩造非僅租金之起算點
有爭執，且每期租金若干亦有異詞。僅就租金之起算點而言，許
敏欣及上訴人丙○○自承停止收取租金並未限期，是以何時再起
收，原應待上訴人通知，方能令承租之被上訴人負遲延責任。然
上訴人先前迄未曾如此通知，已難令被上訴人負遲延責任。且依
上訴人丙○○之證述，租金係按租用坪數每坪十元計算，被上訴
人將其等認為之五年欠租繳足當無不合。縱令以八十六年十二月
二十三日上訴人存證信函之起算日起算（即自上訴人買受該地為
始點）計七年多租金未付，而被上訴人僅繳足五年，有達二年以
上欠租情事，惟依司法院院字第三四八九號（三）解釋出租人基
於土地法第一百零三條第四款規定收回基地，仍應依民法第四百
四十條第一項規定，對於支付租金遲延之承租人定相當期限催告
支付，承租人於期限內不為支付者，出租人方得終止租約。上訴
人於八十七年三月二十三日寄發之存證信函充其量僅能證明被上
訴人有欠租達二年以上之遲延情事而已。上訴人尚未定期催告，
即終止租約，亦不合法。又被上訴人就各房屋占用基地之權源並
未消滅，上訴人請求相當租金之不當得利亦屬無據。從而上訴人
依民法第七百六十七條規定請求被上訴人拆除如聲明之地上房屋
、交還土地及依民法第一百七十九條請求相當租金之不當得利，
洵非有據，應予駁回等詞，為其心證所由得。爰維持第一審所為
上訴人敗訴之判決，駁回上訴人之上訴及追加之訴，經核於法洵
無違誤。上訴論旨，就原審取捨證據、認定事實及解釋契約之職
權行使，指摘原判決不當，求予廢棄，非有理由。又按合建之意
思表示與終止租賃契約之意思表示為二事，不能混為一談。本件
被上訴人從無因合建契約之簽訂而使原租賃契約終止之意，上訴
人亦未能舉證證明兩造於簽訂合建契約時有合意終止租賃契約之
意思表示，原審憑以認定兩造之租約不因合建而終止，並無違背
法令情事，併此明。
據上論結，本件上訴為無理由。依民事訴訟法第四百八十一條、
第四百四十九條第一項、第七十八條，判決如主文。
中    華    民    國  九十五  年    八    月  三十一  日
                      最高法院民事第六庭
                          審判長法官  許  朝  雄
                                法官  謝  正  勝
                                法官  鄭  玉  山
                                法官  吳  麗  女
                                法官  袁  靜  文
      本件正本證明與原本無異
                                      書  記  官
中    華    民    國  九十五  年    九    月   十三   日
                                                      V


司法院資訊處製作；財團法人民間司法改革基金會備份。
